---
title: "DM Statistique exploratoire multidimensionelle - Arthur DANJOU"
output:
pdf_document: default
html_document:
df_print: paged
editor_options:
markdown:
wrap: 72
---

------------------------------------------------------------------------

Ce devoir maison est à rendre individuellement au plus tard le 1er mars
2024 sous format RMarkdown (.Rmd) à l'adresse mail de votre chargé de
TD. Vous veillerez à respecter la structure du document en répondant aux
questions directement dans celui-ci. Des cellules vides de code ont été
ajoutées en dessous de chaque question, libre à vous d'en rajouter
d'autres si vous voulez segmenter vos réponses. Vous renommerez votre
fichier réponse avec votre NOM et Prénom (ex: NOM_Prénom_DM_ACP.Rmd)

------------------------------------------------------------------------

```{r setup, include=FALSE}
knitr::opts_chunk$set(include = FALSE)
```

# PARTIE 1 : Calcul de composantes principales sous R (Sans FactoMineR)

-   Vide l'environnement de travail, initialise la matrice avec laquelle
vous allez travailler

```{r}
rm(list = ls())
```

-   Importation du jeu de données (compiler ce qui est ci-dessous mais
NE SURTOUT PAS MODIFIER)

```{r}
library(dplyr)
notes_MAN <- read.table("notes_MAN.csv", sep = ";", dec = ",", row.names = 1, header = TRUE)
# on prépare le jeu de données en retirant la colonne des Mentions
# qui est une variable catégorielle
notes_MAN_prep <- notes_MAN[, -1]

X <- notes_MAN[1:6,] %>% select(c("Probas", "Analyse", "Anglais", "MAN.Stats", "Stats.Inférentielles"))
# on prépare le jeu de données en retirant la colonne des Mentions
# qui est une variable catégorielle
# View(X)

```

```{r}
X <- scale(X, center = TRUE, scale = TRUE)
X
```

-   Question 1 : que fait la fonction “scale” dans la cellule ci-dessus
? (1 point)

La fonction *scale* permet de normaliser et de réduire notre matrice X.

-   Question 2: utiliser la fonction eigen afin de calculer les valeurs
propres et vecteurs propres de la matrice de corrélation de X. Vous
stockerez les valeurs propres dans un vecteur nommé lambda et les
vecteurs propres dans une matrice nommée vect (1 point).

```{r}
cor_X <- cor(X)
eigen_X <- eigen(cor_X, symmetric = TRUE)
lambda <- eigen_X["values"]$values
vect <- eigen_X["vectors"]$vectors
```

```{r}
lambda
```

-   Question 3 : quelle est la part d’inertie expliquée par les 2
premières composantes principales ? (1 point)

```{r}
inertie_total_1 <- sum(diag(cor_X)) # Inertie est égale à la trace de la matrice de corrélation
inertie_total_1
inertie_total_2 <- sum(lambda) # Inertie est aussi égale à la somme des valeurs propres
inertie_total_2
inertie_axes <- (lambda[1] + lambda[2]) / inertie_total_1 # Inertie expliquée par les deux premières composantes principales
inertie_axes
```

-   Question 4 : calculer les coordonnées des individus sur les deux
premières composantes principales (1 point)

```{r}
C <- X %*% vect
C[, 1:2]
```

-   Question 5 : représenter les individus sur le plan formé par les
deux premières composantes principales (1 point)

```{r}
colors <- c('blue', 'red', 'green', 'yellow', 'purple', 'orange')
plot(
  C[, 1], C[, 2],
  main = "Coordonnées des individus par rapport \n aux deux premières composantes principales",
  xlab = "Première composante principale",
  ylab = "Deuxieme composante principale",
  panel.first = grid(),
  col = colors,
  pch = 15
)
legend(x = 'topleft', legend = rownames(X), col = colors, pch = 15)
```

------------------------------------------------------------------------

# PARTIE 2 : ACP avec FactoMineR

À partir de maintenant, on considère l'entièreté des notes et des
étudiants.

-   Question 1 : Écrire maximum 2 lignes de code qui renvoient le nombre
d’individus et le nombre de variables.

```{r}
nrow(notes_MAN_prep) # Nombre d'individus
ncol(notes_MAN_prep) # Nombre de variables
```

```{r}
dim(notes_MAN_prep) # On peut également utiliser 'dim' qui renvoit la dimension 
```

Il y a donc **42** individus et **14** variables. A noter que la
variable **Mention** n'est pas prise en compte.

-   Question 2 : Réaliser l’ACP normée.

```{r,echo=FALSE}
library(FactoMineR)
# help(PCA)
```

```{r}
# Ne pas oublier de charger la librairie FactoMineR

# Indication : pour afficher les résultats de l'ACP pour tous les individus, utiliser la 
# fonction summary en précisant dedans nbind=Inf et nbelements=Inf
res.notes <- PCA(notes_MAN_prep, scale.unit = TRUE)
```

```{r}
summary(res.notes, nbind = Inf, nbelements = Inf, nb.dec = 2)
```

-   Question 3 : Afficher l’éboulis des valeurs propres.

```{r}
eigen_values <- res.notes$eig

bplot <- barplot(
  eigen_values[, 1],
  names.arg = 1:nrow(eigen_values),
  main = "Eboulis des valeurs propres",
  xlab = "Principal Components",
  ylab = "Eigenvalues",
  col = "lightblue"
)
lines(x = bplot, eigen_values[, 1], type = "b", col = "red")
abline(h = 1, col = "darkgray", lty = 5)
```

-   Question 4 : Quelles sont les coordonnées de la variable MAN.Stats
sur le cercle des corrélations ?

La variable **MAN.Stats** est la **9-ième** variable de notre dataset. Les
coordonnées de cette variable sont : $(corr(C_1, X_9), corr(C_2, X_9))$
avec:

\* $corr(x,y)$: la corrélation entre x et y

\* $C_1$: le vecteur de la composante principale 1

\* $C_2$: le vecteur de la composante principale 2

\* $X_9$: le vecteur de la 9-ième variable (dans notre cas, *MAN.Stats*)

Depuis notre ACP, on peut donc récupérer les coordonnées:

```{r}
coords_man_stats <- res.notes$var$coord["MAN.Stats",]
coords_man_stats[1:2]
```

Les coordonnées de la variable **MAN.Stats** sont donc environ
**(0.766,-0.193)**

-   Question 5 : Quelle est la contribution moyenne des individus ?
Quelle est la contribution de Thérèse au 3e axe principal ?

```{r}
contribs <- res.notes$ind$contrib
contrib_moy_ind <- mean(contribs) # 100 * 1/42
contrib_therese <- res.notes$ind$contrib["Thérèse", 3]

contrib_moy_ind
contrib_therese
```

La contribution moyenne est donc environ égale à **2,38%**. La
contribution de Thérèse au 3e axe principal est environ égal à **5.8%**

-   Question 6 : Quelle est la qualité de représentation de Julien sur
le premier plan factoriel (constitué du premier et deuxième axe) ?

La qualité de représentation de 'Julien' sur le premier plan factoriel
est donné par la formule :

$cos_{α,β}(x^{(i)})^2 = cos_{α}(x^{(i)})^2 + cos_{β}(x^{(i)})^2$ avec:

\* $cos_α(x^{(i)})^2 = \frac{(C^{i}_{α})^2}{||x(i)||^2}$

\* $cos_β(x^{(i)})^2 = \frac{(C^{i}_{β})^2}{||x(i)||^2}$

```{r}
quali_julien <- res.notes$ind$cos2["Julien", 1:2]
quali_julien
sum(quali_julien * 100)
```

La qualité de représentation de **Julien** sur le plan factoriel est
donc la somme des carrés des cosinus pour les deux premières composantes
principales. On a donc une qualité environ égale à **0.95** soit
**95%.**

-   Question 7 : Discuter du nombre d’axes à conserver selon les deux
critères vus en cours. Dans toutes la suite on gardera néanmoins 2
axes.

Nous avons vu deux critères principaux: le critère de Kaiser et le
critère du coude. Le critère de Kaiser dit de garder uniquement les
valeurs propres supérieures ou égales à 1. Dans notre cas, il faudrait
donc garder les **quatre plus grandes valeurs propres** (on peut le voir
facilement à partir du graphe question 3), c'est à dire conserver
**quatre axes principaux**. Pour satisfaire le critère du coude, on
observe également le graphique question 3, et on observe le point de
“courbure maximale” du diagramme, appelé "coude". On en observe deux :
un premier coude apparaît au niveau de la valeur propre 2 et un second
au niveau de la valeur propre 4. Il faut donc garder ou bien **les deux
plus grandes valeurs propres ou bien les quatre plus grandes**, donc
conserver ou bien **deux axes principaux, ou bien quatre**.

-   Question 8 : Effectuer l’étude des individus. Être en particulier
vigilant aux étudiants mal représentés et commenter.

## Contribution moyenne

```{r}
contrib_moy_ind <- mean(res.notes$ind$contrib)
contrib_moy_ind
```
La contribution moyenne est donc environ égale à **2,38%**

## Axe 1

```{r}
indiv_contrib_axe_1 <- sort(res.notes$ind$contrib[, 1], decreasing = TRUE)
head(indiv_contrib_axe_1, 3)
```

**Geneviève**, **Aimée** et **Céleste** sont les individus les plus
influents sur l'axe 1. **Geneviève** et **Aimée** sont de coordonnée
négative sur l'axe 1 tandis que **Céleste** est de coordonnée positive
sur l'axe 1.

## Axe 2

```{r}
indiv_contrib_axe_2 <- sort(res.notes$ind$contrib[, 2], decreasing = TRUE)
head(indiv_contrib_axe_2, 3)
```

**Gilles**, **Guillaume** et **Suzanne** sont les individus les plus
influents sur l'axe 2. **Guillaume** est de coordonnée positive sur
l'axe 2 tandis que **Gilles** et **Suzanne** sont de coordonnée négative
sur l'axe 2.

## Qualité de la représentation

On regarde les individus mal représentés par rapport aux deux premiers
axes, c'est à dire ceux qui se distinguent ni par l'axe 1, ni par l'axe
2.

```{r}
mal_representes <- rownames(res.notes$ind$cos2)[rowSums(res.notes$ind$cos2[, 1:2]) <= mean(res.notes$ind$cos2[, 1:2])]
mal_representes
```

-   Question 9 : Relancer une ACP en incluant la variable catégorielle
des mentions comme variable supplémentaire.

```{r}
res.notes_sup <- PCA(notes_MAN, scale.unit = TRUE, quali.sup = c("Mention"))
plot.PCA(res.notes_sup, choix = "ind", habillage = "Mention")
```

```{r}
summary(res.notes_sup, nb.dec = 2, nbelements = Inf, nbind = Inf)
```

-   Question 10 : Déduire des deux questions précédentes une
interprétation du premier axe principal.

La prise en compte de la variable supplémentaire **Mentions**, montre en outre que la
première composante principale est liée à la mention obtenue par les étudiants.
On peut donc interpréter la première composante principale comme étant liée à la
réussite des étudiants.


-   Question 11 : Effectuer l’analyse des variables. Commenter les UE
mal représentées.

## Contribution moyenne

```{r}
contrib_moy_var <- mean(res.notes_sup$var$contrib) # 100 * 1/14
contrib_moy_var
```

La contribution moyenne est environ égale à **7,14%**

## Axe 1

Toutes les variables ont à peu près cette contribution, sauf
l'**Anglais** et les **Options.S5** et **Options.S6** et elles ont
toutes une coordonnée positive.

## Axe 2

```{r}
var_contrib_axe_2 <- sort(res.notes_sup$var$contrib[, 2], decreasing = TRUE)
head(var_contrib_axe_2, 3)
```

Les variables avec la plus grosse contribution sont l'**Anglais** et
l'**EDO**, corrélées positivement avec la seconde composante principale,
et **Options.S6**, corrélées négativement.

## Qualité de la représentation

```{r}
mal_representes <- rownames(res.notes_sup$var$cos2[, 1:2])[rowSums(res.notes_sup$var$cos2[, 1:2]) <= 0.6]
mal_representes
mal_representes_moy <- rownames(res.notes_sup$var$cos2[, 1:2])[rowSums(res.notes_sup$var$cos2[, 1:2]) <= mean(res.notes_sup$var$cos2[, 1:2])]
mal_representes_moy
```

Toutes les variables ont une qualité de représentation supérieure à 60%
sauf 4 variables : l'**Anglais**, **MAN.PPEI.Projet**, **Options.S5** et
**Options.S6**.

On remarque également que l'**Options.S5** est la variable la moins bien représentée dans le plan car sa qualité de représentation dans le plan est inférieure à la moyenne des qualités de représentation des variables dans le plan.

-   Question 12 : Interpréter les deux premières composantes
principales.

On dira que la première composante principale définit un “facteur de taille” car
toutes les variables sont corrélées positivement entre elles. Ce phénomène
correspond à la situation dans laquelle certains individus ont des petites valeurs
pour l’ensemble des variables d’autres de grandes valeurs pour l’ensemble des
variables. Il existe en ce cas une structure commune à l’ensemble des variables :
c’est ce que traduit la première composante principale.

Le premier axe principal propre va donc classer les individus selon leur “taille” sur
cet axe c.à.d selon les valeurs croissantes de l’ensemble des variables (en
moyenne), c'est à dire selon leur réussite, donc leur moyenne générale de leurs notes.

Le deuxième axe définit un “facteur de forme” : il y a deux groupes de variables
opposées, celles qui contribuent positivement à l’axe, celles qui contribuent
négativement. Vu les variables en question, la deuxième composante principale
s’interprète aisément comme opposant les matières du semestre 5 à celles du semestre 6.