# TD2 - Analyse de séries temporelles

## 1. Import et visualisation

```{r}
data(AirPassengers)
plot(AirPassengers)
```

## 2. Saisonnalité

```{r}
library(forecast)

monthplot(AirPassengers, main = "Graphique par mois (Monthplot)")

lag.plot(
  AirPassengers,
  lags = 12,
  do.lines = FALSE,
  main = "AirPassengers Lag-Plot"
)

boxplot(
  AirPassengers ~ cycle(AirPassengers),
  main = "Boxplot par mois",
  xlab = "Mois",
  ylab = "Nombre de passagers"
)
```

Il y a en effet une saisonnalité dans les données, avec des pics réguliers tous les 12 mois. Cela suggère que les passagers aériens ont tendance à augmenter à certaines périodes de l'année, probablement en raison de vacances ou d'autres facteurs saisonniers.

## 3. Moyenne mobile

```{r}
library(stats)

trend_mm <- filter(
  AirPassengers,
  filter = c(1 / 24, rep(1 / 12, 11), 1 / 24),
  sides = 2
)

plot(
  AirPassengers,
  main = "AirPassengers with Moving Average",
  ylab = "Number of Passengers"
)
lines(ma, col = "red", lwd = 2)
legend(
  "topleft",
  legend = c("AirPassengers", "Moving Average"),
  col = c("black", "red"),
  lwd = 2
)
```

## 4. Décomposition

```{r}
airpassengers_add <- decompose(AirPassengers, type = "additive")
plot(airpassengers_add)

airpassengers_mult <- decompose(AirPassengers, type = "multiplicative")
plot(airpassengers_mult)
```

Observation : Le modèle multiplicatif est ici plus pertinent car les résidus (le "random") du modèle additif montrent encore une structure liée à l'amplitude de la série, alors qu'ils sont plus stables (homoscédastiques) dans le modèle multiplicatif.

## 5. STL

```{r}
dec_stl <- stl(log(AirPassengers), s.window = "periodic")
plot(dec_stl)
```

Différences clés :

- `decompose()` est rigide (moyennes mobiles simples, saisonnalité fixe).
- `stl()` permet de gérer des valeurs aberrantes et d'ajuster la "vitesse" d'évolution de la saisonnalité via le paramètre s.window.

## 6. Différenciation

```{r}
plot(diff(diff(log(AirPassengers), lag = 12)))
```

Une différence première ($I−B$) pour retirer la tendance.

Une différence saisonnière ($I−B^{12}$) pour retirer la saisonnalité.