---
title: "TP5_Enonce"
author: ''
date: ''
output:
  pdf_document: default
  html_document: default
---

```{r setup, include=FALSE}
knitr::opts_chunk$set(echo = TRUE)
```

```{r}
rm(list=ls())
library(FactoMineR)
```

----------------------------------------------------------------------------------------

Exercice 1

AFC sur le lien entre couleur des cheveux et ceux des yeux 

```{r}
data("HairEyeColor")
```

```{r}
HairEyeColor
```
```{r}
data <- apply(HairEyeColor, c(1, 2), sum)
data
```
```{r}
barplot(data,beside=TRUE,legend.text =rownames(data),main=" Effectifs observés",col=c("black","brown","red","yellow"))
```

  1) Commentez le barplot ci-dessus ? S'attend on à une situation d'indépendance ?
  
  2) Etudiez cette situation par un test du chi-deux d'indépendance
  
```{r}

```
  3) Affichez le tableau des effectifs théoriques et la contribution moyenne
```{r}

```
  4) Calculer le tableau des contributions au khi-deux  
  
```{r}


```
  5) Calculer le tableau des probabilités associé au tableau de contingence.
  
```{r}

```
  6) Calculer le tableau des profils lignes et le profil moyen associé.
  
```{r}

```
  7) Calculer le tableau des profils colonnes et le profil moyen associé.
```{r}


```
  8) Que vaut l’inertie du nuage des profils lignes ? Celle du nuage des profils colonnes ?


```{r}

```

  9) Lancer une AFC avec FactoMineR
  
```{r}
library(FactoMineR)
res.afc<-CA(data)

summary(res.afc)

plot(res.afc, invisible = "row")
plot(res.afc, invisible = "col")

```
```{r}

```
  
  
  10) Faire la construcution des éboulis des valeurs propres
  
```{r}


```
  11) Effectuer l'analyse des correspondances 
  
  ----------------------------------------------------------------------------------------

Exercice 2

AFC sur la répartition des tâches ménagères dans un foyer

```{r}
data<-read.table("housetasks",sep=";",header = TRUE)
data
```

```{r}

barplot(as.matrix(data),beside=TRUE,legend.text=rownames(data),main="Effectifs observés",col=rainbow(length(rownames(data))))
```

  1) Commentez le barplot ci-dessus ? S'attend on à une situation d'indépendance ?
  
  2) Etudiez cette situation par un test du chi-deux d'indépendance
  
```{r}

```
  3) Affichez le tableau des effectifs théoriques et la contribution moyenne
```{r}

```
  4) Calculer le tableau des contributions au khi-deux  
  
```{r}

```
  5) Calculer le tableau des probabilités associé au tableau de contingence.
  
```{r}

```
  6) Calculer le tableau des profils lignes et le profil moyen associé.
  
```{r}

```
  7) Calculer le tableau des profils colonnes et le profil moyen associé.
```{r}



```
  8) Que vaut l’inertie du nuage des profils lignes ? Celle du nuage des profils colonnes ?


```{r}


```

  9) Lancer une AFC avec FactoMineR
  
```{r}
res.afc<-CA(data)

summary(res.afc,nbelements = Inf)

plot(res.afc, invisible = "row")
plot(res.afc, invisible = "col")

```
  
  
  10) Faire la construcution des éboulis des valeurs propres
  
```{r}

```
  11) Effectuer l'analyse des correspondances 
  


